---
title: "Neobydlené byty: vstupní analýza"
date: 2022-10-01
editor: visual
format: 
  html:
    code-fold: true
    code-summary: "Kód"
    code-copy: true
    code-tools: true
    lang: cs
execute: 
  echo: true
  warning: false
  message: false
  freeze: auto
bibliography: references.bib
---

> Toto je pouze ukázka, jak lze podobnou analýzu udělat tak, že kód je reprodukovatelný a generuje přímo grafy a čísla do textu.

Využíváme [data ČSÚ ze SLDB o obydlenosti bytů v obcích](https://www.czso.cz/csu/czso/vysledky-scitani-2021-otevrena-data) [@ceskystatistickyuradVysledkyScitani20212021]

```{r, echo = FALSE}
library(dplyr)
library(tidyr)
library(ggplot2)
library(stringr)
library(ggiraph)
library(purrr)
library(forcats)
library(ptrr)
library(scales)
options(czso.dest_dir = "data-input/czso",
        scipen = 99)
```

```{r echo=FALSE}
ptrr::set_geom_defaults()
ptrr::set_ptrr_ggplot_fonts()
```

```{r}
byty <- czso::czso_get_table("sldb2021_byty_obydlenost")
vzdel <- czso::czso_get_table("sldb2021_vzdelani")
obcekraje <- czso::czso_get_codelist("cis108vaz43")
obceorp <- czso::czso_get_codelist("cis65vaz43")
obyv <- czso::czso_get_table("130149") |>
  filter(rok == max(rok), is.na(pohlavi_txt)) |>
  select(uzemi_kod = vuzemi_kod, pocob = hodnota)
```

```{r}
byty_podily <- byty |>
  filter(uzemi_cis == "43", !is.na(obydlenost_txt)) |>
  select(hodnota, obydlenost_txt, uzemi_txt, uzemi_kod) |>
  pivot_wider(names_from = obydlenost_txt, values_from = hodnota) |>
  mutate(celkem = `obvykle obydlen` + `obvykle neobydlen`,
         obydlenost_share = `obvykle obydlen`/celkem) |>
  left_join(obyv) |>
  mutate(pocob_kat = cut(pocob, breaks = c(0, 500, 1000, 10000, 
                                           100000, 1000000, 1e7),
                         labels = c("do 500", "500-1000", "1000-10000",
                                    "10000-100000", "nad 100 tis.", "nad 1 mil."))) |>
  left_join(obcekraje |>
              select(kraj_nazev = TEXT1,
                     kraj_kod = CHODNOTA1,
                     uzemi_kod = CHODNOTA2)) |>
  left_join(obceorp |>
              select(orp_nazev = TEXT1,
                     orp_kod = CHODNOTA1,
                     uzemi_kod = CHODNOTA2))
```

## Základní náhled {#základní-náhled}

```{r}
byty_podily |>
  # filter(kraj_kod %in% c("CZ020", "CZ054", "CZ080")) |>
  ggplot(aes(1 - obydlenost_share, pocob)) +
  geom_point(alpha = .2) +
  coord_flip() +
  labs(title = "Podíl obydlených bytů a velikost obce",
       x = "Podíl obydlených bytů", y = "Počet obyvatel obce (log. měřítko)") +
  scale_x_percent_cz() +
  scale_y_log10() +
  theme_ptrr("scatter")
```

Mediánový podíl obydlených bytů je `r round(median(byty_podily$obydlenost_share) * 100)` %.[^1]

[^1]: Toto číslo se do věty doplňuje automaticky z živých dat

```{r}
byty_podily |>
  drop_na(pocob_kat) |>
  count(pocob_kat, wt = 1 - mean(obydlenost_share)) |>
  ggplot(aes(pocob_kat, n)) +
  scale_y_percent_cz() +
  theme_ptrr() +
  geom_col() +
  labs(title = "Podíl neobydlených bytů podle velikostní skupiny obce")
```

Zde je deset obcí s nejvyšší obydleností bytů:

```{r}
byty_podily |> 
  slice_max(obydlenost_share, n = 10) |> 
  select(uzemi_txt, `obvykle obydlen`, `obvykle neobydlen`, obydlenost_share, kraj_nazev, pocob) |> 
  gt::gt()
```

## Podle krajů {#podle-krajů}

```{r}
byty_podily |>
  drop_na(pocob_kat) |>
  count(kraj_nazev, wt = 1 - mean(obydlenost_share)) |>
  mutate(kraj_nazev = as.factor(kraj_nazev) |> fct_reorder(n)) |> 
  ggplot(aes(n, kraj_nazev)) +
  scale_x_percent_cz() +
  geom_col() +
  theme_ptrr("x")
```

### Podle krajů a velikosti obce {#podle-krajů-a-velikosti-obce}

```{r}
byty_podily |> 
  drop_na(pocob_kat) |>
  filter(kraj_kod != "CZ010") |> 
  count(pocob_kat, kraj_nazev) |> 
  group_by(kraj_nazev) |> 
  mutate(podil = n/sum(n)) |> 
  ggplot(aes(pocob_kat, kraj_nazev)) +
  theme_ptrr("none") +
  scale_fill_viridis_b(n.breaks = 6, labels = label_percent_cz()) +
  guides(fill = guide_bins(reverse = T)) +
  geom_tile(aes(fill = podil), colour = "white", size = .6)
  
```

### Jak je obydlenost bytů v obcích rozložena v krajích? {#jak-je-obydlenost-bytů-v-obcích-rozložena-v-krajích}

```{r}
byty_podily |>
  drop_na(pocob_kat) |>
  filter(pocob < 1e6) |>
  ggplot(aes(obydlenost_share)) +
  geom_histogram(aes(fill = pocob_kat)) +
  facet_wrap(~ kraj_nazev) +
  theme_ptrr(multiplot = TRUE)

```

### Koreluje průměrná velikost obce v kraji a celková obydlenost bytů v kraji? {#koreluje-průměrná-velikost-obce-v-kraji-a-celková-obydlenost-bytů-v-kraji}

```{r}
byty_podily |> 
  filter(kraj_kod != "CZ010") |> 
  mutate(kraj_nazev_short = str_remove(kraj_nazev, "\\s?[Kk]raj\\s?")) |> 
  group_by(kraj_nazev_short) |> 
  summarise(pocob_median = median(pocob), 
            mean_obydl = mean(obydlenost_share),
            obydl_mean = sum(`obvykle neobydlen`)/sum(celkem)) |> 
  ggplot(aes(pocob_median, mean_obydl)) +
  geom_smooth(method = "lm", colour = "darkblue", fill = ptrr:::ptclr_d, 
              formula = y ~ x) +
  geom_point(colour = "blue") +
  geom_label(aes(label = kraj_nazev_short), nudge_y = .01) +
  scale_y_percent_cz() +
  theme_ptrr(gridlines = "both")
```

## Vliv kraje vs. velikosti obce {#vliv-kraje-vs.-velikosti-obce}

Abychom odhadli samostatný "vliv" kraje na obydlenost bytů v obci, odhadneme lineární model vztahu mezi velikostí obce a obydleností.

```{r}
byty_podily0 <- byty_podily |> 
  filter(!is.na(pocob), 
         pocob > 0,
         kraj_kod != "CZ010") |> 
  mutate(pocob_log = log(pocob))

mdl <- lm(obydlenost_share ~ pocob_log, data = byty_podily0)

summary(mdl)
mdl_tidy <- broom::tidy(mdl)
byty_podily_au <- broom::augment(mdl, data = byty_podily0)
```

Model zachycuje cca 30 % variability obydlenosti bytů v obcích.

Graf níže ukazuje, jak se obydlenost bytů v obcích v jednotlivých krajích liší od očekávání, tj.
od toho, jaká by měla být s ohledem na velikostní složení obcí.

```{r}
byty_podily_au |> 
  mutate(kraj_nazev = as.factor(kraj_nazev) |> fct_reorder(.resid)) |> 
  ggplot(aes(.resid, y = kraj_nazev)) +
  # geom_jitter(alpha = .2) +
  geom_vline(xintercept = 0) +
  geom_violin(colour = "darkblue", fill = ptrr:::ptclr_l, alpha = .8) +
  scale_x_percent_cz() +
  theme_ptrr("both") +
  labs(title = "Rozdíl reality a predikce modelu")
```

V některých krajích je tedy systematicky nižší obydlenost bytů, než by odpovídalo velikostnímu složení obcí v daném kraji.
